【裁判字號】    97,上,675
【裁判日期】    990531
【裁判案由】    土地移轉登記
【裁判全文】
臺灣高等法院民事判決                   97年度上字第675號
上  訴  人  戊○○
訴訟代理人  陳志雄律師
被上  訴人  己○○
訴訟代理人  謝震武律師
            王嘉翎律師
被上  訴人  甲○○
訴訟代理人  袁瑞成律師
被上  訴人  丁○○
            乙○○
上列當事人間土地移轉登記事件，上訴人對於中華民國97年5 月
29日臺灣板橋地方法院96年度訴字第2339號第一審判決提起上訴
，本院於99年5月18日言詞辯論終結，判決如下：
    主  文
原判決廢棄。
被上訴人應將坐落臺北縣新莊市○○段第一六地號土地所有權應
有部分一一四一○三分之六六四一移轉登記予上訴人。
第一、二審訴訟費用由被上訴人連帶負擔。
    事實及理由
一、被上訴人丁○○、乙○○未於言詞辯論期日到場，核無民事
    訴訟法第386條所列各款情形，爰依上訴人之聲請，由其一
    造辯論而為判決。
二、上訴人主張：陳碧為伊與被上訴人丁○○、己○○、乙○○
    及被上訴人甲○○之夫陳榮祥之父，陳碧於民國87年6月22
    日與伊及己○○、乙○○簽訂不動產買賣契約書（以下稱系
    爭契約書），將其所有坐落臺北縣新莊市○○段頭前小段第
    257地號土地（以下稱系爭土地）應有部分1/6，約190.17坪
    ，分別出賣予伊66.41坪、乙○○66.41坪、己○○57.35坪
    （257號土地於87年分割為同段第257地號、第257之22地號
    及第257之23地號等3筆土地，總面積仍為3,772平方公尺，
    即1,141.03坪，陳碧應有部分為1/6，核算約190.17坪。嗣
    該3筆土地再經土地重劃及合併分配後重編為同市○○段16
    地號〈以下稱16號土地〉，面積2,052.62平方公尺）。惟因
    系爭土地為農地，伊及乙○○、己○○均無自耕能力，無法
    辦理所有權移轉登記，故陳碧與兩造於簽訂系爭契約書同日
    另行簽立切結書（以下稱系爭切結書），約定俟法令變更解
    除農業區分自耕農身分不得登記之限制或系爭土地因都市計
    劃變更為非農地後，再辦理所有權移轉登記。嗣陳碧於89年
    7 月16日死亡，伊及己○○、乙○○、丁○○、陳榮祥為繼
    承人，而陳榮祥業經臺灣板橋地方法院（以下稱板橋地院）
    判決宣告於93年7 月14日死亡，其就系爭土地之公同共有權
    利由甲○○1 人繼承，且有關農地限制不得移轉登記予非自
    耕農之規定業經刪除，是伊自得請求被上訴人將系爭土地所
    有權應有部分6641/114103 移轉登記予伊等情。爰依系爭契
    約書、系爭切結書及繼承之法律關係，求為命被上訴人將系
    爭土地所有權應有部分6641/114103移轉登記於伊之判決。
    原審為上訴人敗訴之判決，上訴人不服提起上訴。上訴聲明
    ：如主文所示。
三、被上訴人丁○○、乙○○未於言詞辯論期日到場，亦未提出
    書狀作何聲明陳述。
    被上訴人己○○則以：系爭契約書及切結書乃上訴人與陳碧
    間之通謀虛偽意思表示而無效，且上訴人從未給付任何款項
    予陳碧，該契約書更非陳碧將土地贈與上訴人等語資為抗辯
    。並答辯聲明：上訴駁回。
    被上訴人甲○○則以：系爭土地及同段240-4 地號土地（以
    下稱240-4 號土地）原為兩造之祖父及陳碧之父陳允棟之遺
    產，於53年4 月10日經陳碧、陳勝和及其他繼承人共七房協
    議均分，惟因陳勝和無自耕農身分，故由其他六房登記，但
    陳勝和仍有1/7 權利。嗣己○○於74年2月8日向陳勝和購買
    其所有登記於陳碧名下之240-24號及系爭土地之應有部分各
    1/7 ，伊並已給付全部價金，惟因伊亦無自耕農身分，故仍
    以陳碧為登記名義人。之後陳碧再於81年1 月14日將登記其
    名下之240-24號土地所有權應有部分1/6，約28.17坪（包括
    己○○已向陳勝和購買登記於陳碧名下之應有部分1/7 ），
    全部出賣予己○○之配偶陳吳秀金，並約定以系爭土地中之
    30.19 坪面積補償己○○已向陳勝和買受之部分，己○○乃
    取得系爭土地中57.35 坪。嗣為確認己○○之上開權利，陳
    碧始於87年6 月22日與兩造簽訂系爭契約書及切結書，載明
    己○○承買系爭土地中之57.35 坪，故陳碧於系爭契約書己
    ○○簽名處上方記載「價款全部付清無誤」字樣，係指己○
    ○購買陳勝和土地之價款已經付清無誤，是系爭契約書之真
    意確係買賣關係，而非贈與，上訴人既自認並未給付買賣價
    金，其請求移轉系爭土地所有權應有部分，自屬無據。又陳
    碧之繼承人除上訴人、己○○及乙○○3 人外，尚有丁○○
    及陳榮祥，陳碧焉有可能僅將系爭土地贈與伊等3 人，卻未
    贈與丁○○及陳榮祥，益見系爭契約書並無隱藏贈與之法律
    關係等語，資為抗辯。並答辯聲明：上訴駁回。
四、查陳碧為上訴人與被上訴人丁○○、己○○、乙○○及被上
    訴人甲○○之夫陳榮祥之父，陳碧於87年6 月22日與上訴人
    及被上訴人己○○、乙○○簽訂系爭契約書，將其所有系爭
    土地應有部分1/6，約190.17坪，分別出賣予上訴人66.41坪
    、被上訴人乙○○66.41坪、己○○57.35坪，並於同日由兩
    造與陳碧另行簽立系爭切結書，約定俟法令變更解除農業區
    分自耕農身分不得登記之限制或系爭土地因都市計劃變更為
    非農地後，再辦理所有權移轉登記。系爭土地嗣經分割再經
    土地重劃及合併分配後重編為16號土地，面積2,052.62平方
    公尺。陳碧於89年7 月16日死亡，由上訴人、被上訴人丁○
    ○、己○○、乙○○及陳榮祥繼承。甲○○之夫陳榮祥嗣經
    板橋地院以94年度亡字第31號判決宣告於93年7月14死亡，
    陳榮祥之繼承人為甲○○、陳文彥、陳雯樺、陳淑媛，陳榮
    祥之繼承人協議由甲○○繼承系爭土地等事實，為兩造所不
    爭，復有系爭契約書、切結書、繼承系統表、戶籍謄本、土
    地登記簿謄本等件附卷足稽，堪信為真實。
五、上訴人主張，陳碧將系爭土地以買賣方式出售予伊及被上訴
    人己○○、乙○○，惟系爭契約之買受人實際未支付價金，
    陳碧仍於契約書上載明「總價款全部付清無誤」，該契約書
    實際上係陳碧將系爭土地分配予伊，為通謀虛偽買賣隱藏分
    配財產或贈與行為等情，為被上訴人所否認，並以前揭情詞
    置辯。經查：
  (一)按表意人與相對人通謀而為虛偽意思表示者，其意思表示無
    效。虛偽意思表示，隱藏他項法律行為者，適用關於該項法
    律行為之規定，民法第87條定有明文。系爭契約書第2 條、
    第3 條分別約定：「買賣總價款雙方議定為新臺幣1千9百萬
    元」、「(一)甲方（即上訴人）於簽約時應交付新臺幣壹仟萬
    元作為第壹期款(二)第貳期款新臺幣玖佰萬元正於乙方（即陳
    碧）備齊產權移轉證件並蓋妥印鑑章交由甲方保管同時交付
    。」等語，惟該契約書末頁復以手寫文字註明：「本案總價
    款全部付清無誤」，並由陳碧於收款人下簽名，顯與前開約
    定價款分期給付內容不同，而證人即擬定系爭契約書之代書
    丙○○於另案證稱，當場是沒有付價金，我有聽陳碧說有的
    人已付價金，有的人沒有付價金等語，有本院96年度上字第
    179 號判決附卷可證（見原審訴字卷第45頁），該代書並於
    本院證稱：「（當初有無討論錢如何給？）討論時沒有講，
    寫好後，陳碧才跟我說價款有些人有付，有些人沒有付，他
    沒有說誰有給，誰沒給。（契約書後面總價款全部付清，誰
    要求寫的？）因為陳碧講錢有些人付清、有些人沒有給，我
    才說先把總價款全部付清寫好，等錢付清後，再請陳碧簽名
    ，陳碧當場說現場都是自己人，沒有關係，所以當場就先簽
    了。」「（簽約時要交一千萬第一期款，一千萬是誰說的？
    簽約時是否有給？）簽約時都沒有給。（誰要求要這樣寫？
    ）雙方要求。」等語（見本院卷第112-113 頁），是系爭契
    約簽訂時，並無當場交付價金之事實，上訴人亦自承未給付
    價金，惟陳碧仍於契約末加註全部價款付清等文字，顯與一
    般正常之買賣之常情不符，參以系爭契約買方3 人，上訴人
    及被上訴人乙○○各買受66.41坪，己○○買受57.35坪，買
    受面積既不相同，衡情價款應分別計算，然系爭契約書並未
    就買方價金如何區分加以記載，而以總計價款書寫，均與一
    般正常之買賣常情不符，堪認上訴人主張，系爭契約就上訴
    人部分係陳碧與上訴人通謀虛偽為買賣契約之意思表示，而
    隱藏他項法律行為等情，尚非無據。
  (二)系爭切結書內容謂：「立切結書人陳碧等6人，茲為買賣陳
    碧所有…坐落臺北縣新莊市○○段頭前小段240-24地號…及
    257地號面積3772平方公尺持分1/6，持分面積190.17坪，有
    關產權移轉登記及應繳移轉證件、用印等切結書如左：一24
    0-24地號已由陳吳秀金全部承買，俟解除農業區非自耕農身
    分不得登記之限制、或變更為非農地時，再移轉登記。二25
    7地號已由己○○承買57.35坪、乙○○、戊○○各承買66.4
    1 坪同前款限制解除時再移轉登記。…」等語，足認該切結
    書係為履行系爭契約所為之約定，並由陳碧及其將來之繼承
    人簽名確認，且經證人丙○○證述：「（除了寫買賣契約書
    ，為何還要另外寫切結書？）己○○問我要不要給陳碧的繼
    承人確認一下，才建議寫切結書讓繼承人確認。」等語明確
    ，徵諸當時立約人之意，係為避免日後陳碧之繼承人間悔約
    致生糾紛，對照前述陳碧於系爭契約書註明：「本案總價款
    全部付清無誤」等語，堪認不論系爭契約之買受人是否確有
    給付價款，陳碧之繼承權人間均已同意本件以買賣為名義之
    價款業已付清，嗣後不得再行爭執。則上訴人與陳碧間就系
    爭土地以買賣所隱藏之他項法律行為，核與分配家產之性質
    相若。
  (三)被上訴人甲○○雖抗辯，陳碧生前若係分配財產，均平均分
    配予上訴人兄弟5 人，豈有獨將系爭土地之部分贈與上訴人
    及被上訴人乙○○，卻無贈與丁○○、己○○及陳榮祥（即
    被上訴人甲○○之夫)3人之理云云，並提出臺北縣新莊市○
    ○路587號1-5樓及同路593巷5弄24號1-5 樓之土地登記簿謄
    本為證。惟陳碧生前如何分配財產予將來繼承人乃其分配動
    機，自難以單一財產未平均分配，即否認該分配之效力。況
    被上訴人甲○○於本院90上字第471 號事件中證稱：「（陳
    碧賣土地的事是否清楚？）我先生陳榮祥與丁○○以前是合
    作作模型生意的，生意失敗因有負債是我公公（即陳碧）出
    面處理債務的，當時是丁○○的太太楊彩鳳出面與我算帳」
    、「（87年6 月22日是否有參加協議？）有，當時我公公稱
    因當時我們做生意失敗有向別人借錢，所以他把第240 號土
    地買給陳吳秀金，怕以後會有糾紛，所以在丁○○家寫切結
    書，切結書是我簽的無誤。」等語（見原審訴字卷第141 頁
    ），則陳碧生前分配系爭土地衡情或已將前開代償陳榮祥與
    丁○○之債務因素考慮在內，被上訴人以丁○○及陳榮祥未
    分得系爭土地而否認系爭契約書之效力，自不可採。至證人
    丙○○雖於本院證稱，簽約過程陳碧並無說是分財產，切結
    書是要讓繼承人來確認買賣契約書，當然要以買賣契約書履
    行完才可以等語，然證人已證稱：「（就契約內容如何付款
    、買賣什麼不動產，是他們都講好寫出來，還是你有參與討
    論？）都是他們講好，我只是照他們說的內容寫。」等語（
    見本院卷第111頁背面），則證人僅係依陳碧及其有繼承權
    之人達成協議之內容製作系爭契約書及切結書，是其認知系
    爭切結書係確認於買賣契約履行後再行辦理移轉，乃當然之
    理，不足以推翻系爭契約及切結書就上訴人未付款部分所為
    移轉之約定為陳碧分配財產之意。
  (四)又系爭土地原面積為3,772平方公尺，換算係1141.03坪，依
    系爭契約書所載，上訴人應取得66.41坪，換算應有部分比
    例為66.41/1141.03即6641/114103。
六、綜上所述，上訴人主張，陳碧生前將系爭土地之部分以通謀
    虛偽買賣隱藏分配財產予伊之行為，並經被上訴人確認等情
    為可採。從而，上訴人本於系爭契約書、系爭切結書及繼承
    之法律關係，請求被上訴人將16號土地所有權應有部分6641
    /114103 移轉登記予上訴人洵屬有據，應予准許。原審為上
    訴人敗訴之判決，尚有未洽。上訴意旨指摘原判決不當，求
    予廢棄改判，為有理由。爰由本院予以廢棄，改判如主文第
    2項所示。
七、據上論結，本件上訴為有理由。依民事訴訟法第450條、第
    85條第2項、第463條、第385條第1項前段，判決如主文。
中    華    民    國    99    年    5     月    31    日
                    民事第十一庭
                        審判長法  官  鄭雅萍
                              法  官  徐福晉
                              法  官  詹文馨
正本係照原本作成。
如不服本判決，應於收受送達後20日內向本院提出上訴書狀，其
未表明上訴理由者，應於提出上訴後20日內向本院補提理由書狀
（均須按他造當事人之人數附繕本）上訴時應提出委任律師或具
有律師資格之人之委任狀；委任有律師資格者，另應附具律師資
格證書及釋明委任人與受任人有民事訴訟法第466 條之1第1項但
書或第2項（詳附註）所定關係之釋明文書影本。
中    華    民    國    99    年    6     月    4     日
                              書記官  洪秋帆
附註：
民事訴訟法第466條之1（第1項、第2項）：
對於第二審判決上訴，上訴人應委任律師為訴訟代理人。但上訴
人或其他法定代理人具有律師資格者，不在此限。
上訴人之配偶、三親等內之血親、二親等內之姻親，或上訴人為
法人、中央或地方機關時，其所屬專任人員具有律師資格並經法
院認為適當者，亦得為第三審訴訟代理人。

司法院資訊處製作；財團法人民間司法改革基金會備份。
